【裁判字號】    88,重訴,97
【裁判日期】    890328
【裁判案由】    返還價金
【裁判全文】
臺灣基隆地方法院民事判決  八十八年度重訴字第九七號
    原      告  甲○○
    被      告  乙○○
右當事人間請求返還價金事件，本院判決如左：
    主      文
被告應給付原告新臺幣捌佰伍拾萬元及其中之新臺幣參佰萬元自民國八十六年七月八
日起；其中之新臺幣參佰萬元自民國八十六年九月三十日起；其餘之新臺幣貳佰伍拾
萬元自八十六年十一月三十日起，均至清償日止，按年利率百分之五計算之利息。
訴訟費用由被告負擔。
    事      實
甲、原告方面：
一、聲明：如主文所示。
二、陳述：
    (一)原告於民國（下同）八十六年六月三十日以新臺幣（下同）八百五十萬元向
        被告買受坐落基隆市○○區○○段三小段十七之一地號（面積一六六五八平
        方公尺）、同小段十七之六地號（面積三九三平方公尺）、同小段十七之七
        地號（面積一三二三平方公尺）三筆土地之應有部分各六分之一，及建號五
        七號即門牌為基隆市○○區○○路一一二巷三十弄九五之一號一樓房屋之應
        有部分四分之一（下稱系爭房地），原告簽發如附表所示之支票三張交付被
        告，以支付價金，被告已分別於八十六年七月八日、八十六年九月三十日及
        八十六年十一月三十日將支票全部兌領，原告始依約向被告請求辦理產權移
        轉登記手續。
    (二)被告於八十六年十二月上旬交付移轉登記所需之證件，經原告委由代書向稅
        捐機關及地政事務所辦理移轉登記時，竟發覺被告出售原告之系爭房地已於
        八十六年十二月二十七日遭第一商業銀行聲請法院查封在案，致原告買受之
        不動產無法辦理所有權移轉登記，兩年多來屢次向被告表示解除契約，請求
        返還價金，被告均置之不理。為此提起本件訴訟，請求判決如聲明。
    (三)對被告抗辯之陳述：
        被告抗辯渠於八十六年六月三十日與原告簽約後，即速於同年七月十二日備
        齊產權過戶所需之證件交予代書。惟查交付證件並不表示即可辦理過戶。依
        雙方簽約附註：本約以乙方領取支票後生效，被告於八十六年十一月三十日
        領取全部支票款後，於八十六年十二月上旬至代書處蓋產權過戶書類印章，
        始能向稅捐單位申報課徵土地增值稅及向地政事務所辦理產權移轉登記。原
        告所稱並無不符。今被告辯稱因與人作保，於簽約當場即向原告據實告知說
        明，原告應於立契日起三個月內辦理過戶。查被告於八十六年十二月上旬始
        於產權過戶書類上蓋章，如何能在立契日起三個月內辦理過戶？又如何能為
        免發生瑕疵？其答辯脫責，居心可議。
三、證據：
    (一)提出下列證物：
        (１)兩造於八十七年六月三十日簽訂之不動產買賣契約書影本一件。
        (２)原告簽發之支票影本三張。
        (３)土地登記謄本三件、建物登記謄本一件。
        (４)土地增值稅申報書影本三份。
    (二)聲請訊問證人即為兩造代辦系爭房地所有權移轉登記之土地登記專業代理人
        彭月嬌女士。
乙、被告方面：
    被告經合法通知，未於言詞辯論期日到場，惟曾提出書狀為聲明及陳述並提出證
    據如後：
一、聲明：
    (一)駁回原告之訴。
    (二)訴訟費用由原告負擔。
    (三)如受不利益之判決，願供擔保免為假執行。
二、陳述：
    (一)被告於八十六年六月三十日與原告簽訂買賣契約後，即速於同年七月十二日
        備齊全部買方（即原告）所指定代書彭月嬌要求辦理產權過戶登記應備之證
        件，交該代書親自收迄無訛。原告稱被告遲於八十六年十二月中旬始交付證
        件，與事實不符。
    (二)被告按買賣契約交付過戶證件予買方指定之代書辦理產權過戶，原告依約給
        付價金，本屬正常交易過程；為何原告已支付鉅款，且於被告交付過戶證件
        後約半年，原告才開始要辦理過戶，雖非被告可為過問（被告亦不知其未辦
        過戶），實亦有違常理，居心可議。
    (三)被告於與原告簽立買賣契約前，因曾與人作保，為免節外生枝，影響買賣誠
        信，乃於簽約當場，即向原告據實告知說明（被告非借款人），雙方乃特別
        於該契約第二條再特別約定：原告應於立契日起三個月內辦理過戶，該契約
        第五條約定：如有違逾而造成之損害者，悉由買方負擔，因此原告之主張自
        無理由。
三、證據：提出兩造於八十七年六月三十日簽訂之不動產買賣契約書影本一件、土地
    登記專業代理人彭月嬌收取被告交付過戶應繳證件之收據影本各一件為證。
    理      由
一、本件被告未於言詞辯論期日到場，惟無民事訴訟法第三百八十六條所列之各種情
    形，爰准原告聲請，由其一造辯論而為判決，先予敘明。
二、兩造對於：（一）原告於八十六年六月三十日以八百五十萬元向被告買受系爭房
    地，簽發如附表所示之支票三張交付被告，以支付價金，（二）被告已分別於八
    十六年七月八日、八十六年九月三十日及八十六年十一月三十日將支票全部兌領
    ，及（三）系爭房地已於八十六年十二月二十七日遭第一商業銀行聲請法院查封
    在案，無法辦理所有權移轉登記等事實，均無爭執，並有兩造於八十七年六月三
    十日簽訂之「不動產買賣契約書」影本一件、原告簽發之支票影本三張、系爭土
    地登記謄本三件及系爭建物登記謄本一件（均為原告所提出，被告並提出相同之
    「不動產買賣契約書」影本一件附卷）在卷可證，且經證人即為兩造代辦所有權
    移轉登記之土地登記專業代理人彭月嬌女士證稱屬實，此部分之事實自堪信為真
    實，而得為本件判斷之基礎。本件兩造之爭點在於：原告主張兩造約定須至渠所
    簽發用以支付價金之支票全部兌現後，始可辦理系爭房地之所有權移轉登記（原
    告誤為契約始生效力），至辦理系爭房地之所有權移轉登記時，系爭房地已遭第
    一商業銀行聲請法院查封，致無法辦理所有權移轉登記，亦即系爭房地無法辦理
    所有權移轉登記，乃可歸責於被告，故渠乃向被告表示解除契約，請求返還價金
    。被告則辯稱渠於與原告簽立買賣契約前，因曾與人作保，為免節外生枝，影響
    買賣誠信，乃於簽約當場，即向原告據實告知，並於契約第二條特別約定：原告
    應於立契日起三個月內辦理過戶，在第五條約定：如有違逾而造成之損害者，悉
    由買方（即原告）負擔，而渠與原告簽訂買賣契約後，即於同年七月十二日將辦
    理所有權移轉登記之必備證件交予代書收迄，意指系爭房地無法辦理所有權移轉
    登記，乃不可歸責於渠，原告表示解約，返還價金為無理由。是本件尚應審究者
    為：系爭房地無法辦理所有權移轉登記，究為可歸責於原告抑被告？如可歸責於
    被告，則原告表示解約，返還價金即有理由。反之、如不可歸責於被告，則原告
    表示解約，返還價金即無理由。而此尚涉及兩造究約定系爭房地應於何時始得辦
    理所有權移轉登記？以下詳述之。
三、查兩造於八十七年六月三十日簽訂之「不動產買賣契約書」第二條第三點後段雖
    載明：「：：：乙方（即被告）因為他人擔保債務，為免過戶發生暇疵，甲方（
    即即告）應於三個月內辦理過戶手續。」，此有兩造分別提出之「不動產買賣契
    約書」影本在卷可稽，惟契約之末尾亦附註：「本契約以乙方領取支票後生效」
    ，亦有兩造分別提出前揭「不動產買賣契約書」影本在卷可稽。經訊問為兩造代
    書該「不動產買賣契約書」之彭月嬌女士證稱：「因被告有替他小舅子擔保，為
    免系爭房地被查封，所以希望儘快辦理過戶。」、「因被告怕支票退票，領不到
    錢，所以雙方事後約定支票兌現契約才生效。」等語，是可知兩造原固約定「應
    於三個月內辦理過戶手續」，惟事後則改約定「支票兌現契約才生效」，應堪認
    定。亦即原告應至渠所簽發用以支付價金之支票全部兌現，始可請求被告辦理系
    爭房地之所有權移轉登記。原告主張：兩造約定須於渠所簽發用以支付價金之支
    票全部兌現後，始可辦理系爭房地之所有權移轉登記（原告誤為契約始生效力）
    等情，自堪信為真實。反之、被告辯稱：原告應於立契日起三個月內辦理過戶，
    如有違逾而造成之損害，悉由原告負擔云云，應非真實而不可採。
四、按物之出賣人，負交付其物於買受人，並使其取得該物所有權之義務，民法第三
    百四十八條第一項定有明文。被告既將系爭房地出賣予原告，如前所述，依約即
    有使原告取得系爭房地所有權之義務（即應將系爭房地移轉為原告所有）。而原
    告應至八十六年十一月三十日渠所簽發用以支付價金之支票全部兌現，始可請求
    被告辦理系爭房地之所有權移轉登記，亦如前述。則系爭房地於八十六年十二月
    二十七日遭第一商業銀行聲請法院查封，致無法辦理所有權移轉登記，自可歸責
    於被告。
五、按債權人於有民法第二百二十六條之情形（即因可歸責於債務人之事由，致給付
    不能者）時，得解除契約，民法第二百五十六條定有明文。查系爭房地於八十六
    年十二月二十七日遭法院查封在案，已如前述，依土地登記規則第一百二十九條
    規定，在法院撤銷查封前，登記機關不得許被告申請移轉登記，故對原告而言，
    被告已陷於「給付不能」之狀態（參見最高法院七十年七月七日七十年度第十八
    次民事庭會議決議二）。而此給付不能，又係可歸責於被告，亦如前述。從而原
    告對被告表示解除買賣契約（業經證人彭月嬌證稱屬實，且為告被所不爭），依
    前揭規定，自屬合法而有效。兩造間之買賣契約已因原告合法解除而失其存在。
六、次按契約解除時，當事人雙方回復原狀之義務，除法律另有規定或契約另有規定
    外，受領之給付為金錢者，應附加自受領時起計算之利息償還之，民法第二百五
    十九條第二款亦定有明文。查兩造間買賣系爭房地之契約既已因原告合法解除而
    失其存在，如前所述，兩造即負有回復原狀之義務。而被告業已兌領原告簽發用
    以支付價金之支票，共八百五十萬元，從而原告訴請被告如數償還及加給自受領
    時起按法定利率（即年息百分之五）計算之利息，自屬正當，應予准許。
七、至被告雖陳明「如受不利益之判決，願供擔保免為假執行」，惟因原告並未聲請
    宣告假執行，是被告雖受有不利益之判決，惟仍無須為「准供擔保免為假執行」
    之宣告。又本件結論已明，兩造其餘之攻擊防禦方法及舉證已與結論無關，故不
    再一一論究。均併予敘明。
八、據上論結，本件原告之訴為有理由，依民事訴訟法第三百八十五條第一項前段、
    第七十八條，判決如主文。
中      華      民      國    八十九    年      三      月    二十八    日
                                  民事庭法      官  林  金  發
右為正本，係照原本作成。
如不服本判決，應於收受本判決後二十日內向本院提出上訴書狀，上訴於臺灣高等法
院，並按他造當事人之人數附具繕本及依法繳納上訴裁判費（按每銀元一百元繳納上
訴裁判費一．五元）。
中      華      民      國    八十九    年      五      月      六      日
                                        法院書記官  方  淑  真
~F0
~T40
  ┌───────────────────────────────────────────────────────┐
  │附表（八十八年度重訴字第九七號）：                                                                            │
  ├─┬─────┬──────────┬──────────┬────────┬──────────┬─────┤
  │編│發  票  人│付       款       人│發       票       日│票  面   金   額│支    票    號    碼│備      考│
  │號│          │                    │                    │（ 新  台  幣 ）│                    │          │
  ├─┼─────┼──────────┼──────────┼────────┼──────────┼─────┤
  │１│甲  ○  ○│台灣土地銀行基隆分行│八十六年七月七日    │參佰萬元        │ＡＣＤ0000000│          │
  ├─┼─────┼──────────┼──────────┼────────┼──────────┼─────┤
  │２│甲  ○  ○│台灣土地銀行基隆分行│八十六年九月三十日  │參佰萬元        │ＡＣＤ0000000│          │
  ├─┼─────┼──────────┼──────────┼────────┼──────────┼─────┤
  │３│甲  ○  ○│台灣土地銀行基隆分行│八十六年十一月三十日│貳佰伍拾萬元    │ＡＣＤ0000000│          │
  └─┴─────┴──────────┴──────────┴────────┴──────────┴─────┘


司法院資訊處製作；財團法人民間司法改革基金會備份。
